臺灣高等法院民事判決　　　　　　　　　　　　九十二年度上易字第六九七號
　　上　訴　人　金門金屬建材股份有限公司
　　法定代理人　張山明
　　訴訟代理人　姜志俊律師
　　被上訴　人　大圓不銹鋼有限公司
　　法定代理人
　　兼追加被告　甲○○
　　右二人共同
　　訴訟代理人　王建智律師
右當事人間履行契約事件，上訴人對於中華民國九十二年六月九日臺灣新竹地方法院
九十二年度訴字第一六四號第一審判決提起上訴，並為訴之追加，經本院於九十三年
一月二十八日言詞辯論終結，判決如左：
    主      文
上訴及追加之訴均駁回。
第二審及追加之訴訴訟費用由上訴人負擔。
    事      實
甲、上訴人方面：
  一、聲明：
    (一)原判決廢棄。
    (二)被上訴人與追加被告應連帶給付上訴人新臺幣（下同）九十七萬元，及自原審
      起訴狀繕本送達翌日起至清償日止按年息百分之五計算之利息。
    (三)訴訟費用由被上訴人及追加被告負擔。
  二、陳述：除與原判決記載相同者，茲引用之外，補陳：
    (一)被上訴人在簽訂系爭承攬合約前之九十年十一月二十九日已經經濟部核准解散
      登記在案，依公司法第十九條規定：「未經設立登記，不得以公司名義經營業
      務或為其他法律行為，違反前項規定者，行為人處一年以下有期徒刑、拘役或
      科或併科新臺幣十五萬元以下罰金，並自負民事責任」，故上訴人追加其行為
      人即被上訴人之法定代理人甲○○為被告，併請求追加被告負連帶責任。上開
      追加部分與上訴人於原審主張之基礎事實同一，與民事訴訟法第四百四十六條
      第一項但書、第二百五十五條第一項第二款規定相符，自應准許。
    (二)系爭承攬合約未經兩造合意解除：
      1.系爭承攬合約書訂立後，因被上訴人要求之工程材料有變更，上訴人遂依被
        上訴人之要求，於九十一年十一月七日重新報價，並將報價單交付予被上訴
        人，被上訴人卻遲未答覆上訴人，上訴人乃委請律師發函催告被上訴人在函
        到七日內答覆上訴人，詎被上訴人在此期間卻將系爭工程轉交他人承攬，上
        訴人乃再委請律師發函通知被上訴人終止系爭承攬合約，並追償沒收訂金。
        可知：系爭承攬合約係可歸責於被上訴人事由而經上訴人終止，並非經兩造
        合意解除。
      2.上訴人之前業務經理董澤禮因處理本件工程承攬事件涉嫌背信，業經上訴人
        依法提出告訴，現正在臺灣臺北地方法院檢察署偵查中，故董澤禮在原審之
        證詞有所偏頗。又系爭工程施工圖在九十一年十月九日始經兩造合意確認，
        此有追加被告即被上訴人之法定代理人甲○○親自在系爭工程施工圖封面上
        註明「依圖施工」等情可稽，上訴人不可能在施工圖確認前施工。足證被上
        訴人抗辯：兩造有約定上訴人須於合約訂立後一個月內進場施作等語，及證
        人董澤禮之證詞，均與事實不符，不足採信。
  三、證據：除援用原審所提證據外，補提：
    (一)告訴狀一件；
    (二)臺灣臺北地方法院檢察署刑事傳票一件；
    (三)悔過書一件；
    (四)施工圖封面一件；
    (五)被上訴人公司變更登記表一件等為證。
乙、被上訴人方面：
  一、聲明：
    (一)上訴駁回。
    (二)訴訟費用由上訴人負擔。
  二、陳述：除與原判決記載相同者，茲引用之外，補陳：
    (一)被上訴人不同意上訴人追加甲○○為被告，且上訴人係依工程合約關係請求被
      上訴人給付定金，請求權基礎與追加甲○○為被告之基礎事實不同，應無民事
      訴訟法第四百四十六條第一項但書之適用，故追加之訴顯然不合法。
    (二)系爭承攬合約附件之估價單（原審證物二）中，有關單價及數量均有誤，且總
      價對上訴人極為不利，上訴人才會要求將原合約作廢解除，提出另一施作內容
      相同之估價單（原審證物三）向被上訴人重新報價：
      1.原估價單之單價錯誤：
        依合約附件之估價單（原審證物二），本件工程之總價為九百七十萬元，惟
        因代理上訴人簽訂系爭合約之董澤禮並非專業之人，因而將帷幕單價少估，
        此有證人劉諺霖之證詞可參。又原估價單與新估價單之施工內容均相同，即
        原估價單所列不鏽鋼帷幕之單價四八五０元，其實包含新估價單內二至六項
        之施工內容，惟金額卻相差近三百萬元，更可證明上訴人於原審證物二估價
        單中帷幕之單價實為錯估。
      2.原估價單之數量錯誤：
        系爭合約承攬之範圍僅一千多平方公尺，然上訴人卻將電影院部分亦估算進
        去成為二千平方公尺，此由原估價單之數量為二０００、新估價單之數量則
        更正為一三九一可證，再佐以證人劉諺霖、戴炯堆之證詞可知。
      3.依上可知：原估價單上之數量、單價均錯誤，致上訴人對於系爭工程之總價
        亦錯估，上訴人依約履行，即須以低估之單價施作，施作範圍除中庭一、二
        樓帷幕外，尚須加上多估之電影院部分，對於上訴人不利，上訴人因而擬定
        新估價單，與被上訴人就系爭工程之總價重新洽談，而推翻對其不利之原估
        價單。
    (三)系爭工程之設計圖並未變更，上訴人謊稱因被上訴人之設計圖變更而無法按期
      施作工程，實際原因係因其估價錯誤，倘依約履行將損失慘重，因而遲遲不願
      施工之故：
      1.系爭工程之設計圖並未變更，此有證人董澤禮於原審之證詞、證人戴炯堆之
        證詞可證。
      2.系爭設計圖並未變更，僅材料方面由鏡面不鏽鋼改為烤漆，惟並不會影響材
        料進場，然上訴人遲至十一月仍未將不鏽鋼材料進場工地，顯見上訴人無意
        履約。
    (四)系爭工程合約業經兩造合意解除：
      1.參考證人劉諺霖、戴炯堆於第二審及證人董澤禮於原審之證詞，可知：上訴
        人已明確告知被上訴人：原合約作廢，重新報價，經被上訴人當場同意，足
        見系爭工程合約已經雙方合意解除而自始不存在。
      2.系爭工程合約已因雙方合意解除，定金契約為從契約，亦失所附麗，故上訴
        人請求被上訴人依系爭工程合約給付總價百分之十之定金，洵屬無據。
  三、證據：聲請傳訊證人戴堆。
丙、追加被告方面：
　一、聲明：
　　(一)追加之訴駁回。
    (二)訴訟費用由上訴人負擔。
  二、陳述：
    (一)上訴人依公司法第十九條規定請求被告甲○○給付，為該條規定者為未經設立
      登記而以公司名義經營業務或為法律行為，應由行為人自負民事責任之規定。
      本件被上訴人係依公司法完成設立登記之公司，並非未經設立登記，已與該條
      規定「未經設立登記之公司」不合。況該條規定係因公司於法律上不存在，才
      會規定由行為人自負民事責任，是本件若有該條規定之適用，亦不可能如上訴
      人聲明所示同時請求公司及行為人賠償損害，故被上訴人之追加，顯無理由。
    (二)退步言之，若追加被告須依公司法第十九條規定負民事責任者，亦因被上訴人
      與上訴人已將系爭工程合約合意解除，行為人甲○○亦無須負擔任何民事責任
      。
  三、證據：聲請傳訊證人戴堆。
丁、本院依職權傳訊證人翁江源、劉諺霖。
    理    由
甲、程序方面
    上訴人於本審程序中，追加甲○○為被告，因追加部分與上訴人於原審主張之基
    礎社會事實同一─均係有關九十一年七月十二日「風城購物中心」工程合約，核
    與民事訴訟法第四百四十六條第一項但書、第二百五十五條第一項第二款規定相
    符，故上訴人所為訴之追加，應予准許。
乙、實體方面
  一、上訴人起訴主張：伊與被上訴人於九十一年七月十二日簽訂「風城購物中心不
      銹鋼工程承攬合約書」，由伊承攬風城購物中心新建工程中庭一、二樓不銹鋼
      工程，工程總價為九百七十萬元。嗣因被上訴人要求之工程材料變更，伊遂於
      同年十一月七日重新計算報價，工程總價增加為一千二百四十萬元，被上訴人
      遲未答覆伊，伊乃委請律師發函催告被上訴人於函到七日內答覆，詎被上訴人
      在此期間將系爭工程轉交他人承攬，伊乃再委請律師發函通知被上訴人終止系
      爭承攬合約，並追償沒收訂金。爰依系爭承攬合約第四條及民法第二百四十九
      條第二款規定，請求被上訴人給付九十七萬元及自原審起訴狀繕本送達翌日起
      算之法定遲延利息等情（原審駁回上訴人之請求，上訴人提起第二審上訴後，
      另追加甲○○為被告）。
      被上訴人及追加被告則以：系爭承攬合約業經兩造於九十一年十一月七日合意
      解除，上訴人之請求為無理由等語，資為抗辯。
  二、經查：上訴人與被上訴人於九十一年七月十二日就「風城購物中心」之不鏽鋼
      工程簽訂「工程承攬合約書」，約定由上訴人施作中庭一、二樓商場之帷幕部
      分，總價（含稅）為九百七十萬元；上訴人嗣於九十一年十一月七日重新就系
      爭工程合約書立估價單，報償為一千二百四十萬元，惟被上訴人未同意新報價
      等事實，業據上訴人於原審提出工程承攬合約書（附有估價單）、新估價單各
      一件為證（原審卷第九至十三頁），並為上訴人所不爭執，應堪信為真實。
  三、細繹兩造攻防內容，可知本件兩造爭執之重點在於：(一)兩造於九十一年七月十
      二日簽訂之工程承攬契約，是否已經兩造合意解除？(二)上訴人請求被上訴人及
      追加被告連帶給付系爭工程合約總價百分之十之訂金九十七萬元及利息，有無
      理由？
  四、上訴人與被上訴人於九十一年七月十二日簽訂之工程承攬契約，是否已經雙方
      合意解除？
    (一)經查：上訴人與被上訴人於九十一年七月十二日訂立工程承攬合約書後，上訴
      人僅將固定帷幕之零件運送至工地，嗣於十月下旬發現雙方所簽工程承攬合約
      書上之數量與設計圖面記載之數量不符（即：合約書上記載數量為二千平方公
      尺，惟設計單位─喬銓金屬設計有限公司估算僅有一千四百餘平方公尺）；十
      月二十日以後曾兩度聚會，被上訴人請上訴人重新估算中庭一、二樓商場部分
      之數量；嗣於同年十月三十日聚會時，上訴人僅主張就商場部分估算的總金額
      沒有錯誤，但對於商場部分之數量如何估算未予說明等情，業據證人即設計系
      爭工程之喬銓金屬有限公司實際負責人戴炯堆證述明確（本院卷第一０三頁）
      。
    (二)又依系爭合約書後附之原估價單（原審卷第十二頁），可知：上訴人係以每平
      方公尺四千八百五十元進行估價，但查上訴人方面簽訂系爭工程合約之代理人
      董澤禮並非專業之人，未將施作帷幕的內部細項成本予以計算在內，所以以單
      價每平方公尺四千八百五十元計算，乘上實際數量一千四百餘平方公尺者，系
      爭合約之總價款不會是契約上記載之九百七十萬元，上訴人會賠錢一節，業據
      證人即上訴人之前業務副理劉諺霖證述明確（本院卷第八五、八八頁）。參酌
      上訴人於原審提出之新估價單，雖多列第二至六項內容，惟實與原估價單說明
      項下所列細項工作內容相同，亦據證人劉諺霖、戴炯堆證述相同在卷（本院卷
      第八八、０四頁），益徵：上訴人於原估價單上所列明之計算單價確實有所錯
      誤。
    (三)上訴人在系爭合約書後附之原估價單上有關數量及單價之估算均有錯誤，雙方
      因而於十一月七日再集會商討，當天雙方均同意由上訴人重新報價之事實，業
      據證人即上訴人方面負責承辦系爭合約事務之北區業務經理董澤禮證稱：「當
      天有提到要將原合約作廢重新報價」、「 (問：被上訴人當場有無同意將原合
      約作廢重新報價？）答：他有同意，且拿另一電影院的工程要我們重新報價」
      云云（原審卷第五七、五八頁）；另一證人即當天亦在場之系爭工程牽線介紹
      人翁江源證述：「現場談論的內容：是有關原先所修訂的合約與現況的設計圖
      有出入，所以雙方都同意重新報價」（本院卷第六七頁）；而證人即上訴人之
      前業務副理劉諺霖亦證述：「；：：翁先生（指翁江源）打圓場說：金門也是
      老實公司（上訴人），成本也計算過，確實划不來，照道理應該讓金門公司重
      新報價：：：後來張山明（即上訴人之法定代理人）、翁（江源）先生就告訴
      甲○○說：你就讓他重新報價，重新報價你也可以去找人重新估價，看誰便宜
      ，就給誰做，後來甲○○說：如果是這樣，我明天也找人來估價，上面講的重
      新估價是一、二樓的帷幕重新估價，電影院也估價」、「張山明先生（上訴人
      之法定代理人）當場說：之前的合約我們推翻，我們重新報價，所以我們才再
      拿新的報價單給他」、「當天我們去之前即已把一、二樓重新報價估為一千三
      百多萬元，電影院估價為七百多萬元之新的估價單二張拿出來給甲○○先生，
      甲○○收下新的兩張估價單後說：我參考看看，你如果比較便宜，就給你做」
      、「張山明總經理要去素食餐廳談之前，有跟我說：做與不做是其次，重點是
      要推翻合約，因為這個合約簽下去太賠錢」等情綦詳（本院卷第八三至八五頁
      ）。上訴人雖以：證人董澤禮因處理系爭工程合約涉嫌背信，已經伊提出告訴
      ，該證人地位與伊對立而顯有偏頗云云，惟查董澤禮為上訴人之受僱人，又係
      簽訂本件契約時之上訴人代表，對於系爭工程之約定事項本較他人熟稔，惟上
      訴人其後對董澤禮提出涉嫌背信之告訴而質疑該證人之證詞有偏頗，是證人董
      澤禮之證詞是否可採，自須綜合其他證據判斷之。本院互核上開證人董澤禮、
      翁江源、劉諺霖均一致證述雙方就系爭工程（中庭一、二樓帷幕）部分同意重
      新報價，足堪認定：雙方於九十一年七月十二日簽訂之工程合約，因數量及單
      價部分均有疑問因而同意解除，再由上訴人就報酬部分提出新的估價單而為要
      約，讓被上訴人考慮是否為承諾可明。
    (四)雖上開證人翁江源證稱：「重新報價的意思，我認為是針對設計有變更的部分
      ，所以我認為原契約仍然存在」（本院卷第六七頁）；另上訴人法定代理人亦
      否認曾云欲將原合約廢掉之話語（本院卷第八七頁），惟斟酌：上訴人於原審
      提出之原估價單與新估價單，均係就中庭商場一、二樓部分之全部予以估價，
      新估價單並非僅就其中變更設計部分重新估價。足見：證人翁江源證述「僅針
      對設計變更部分重新報價，原契約仍然存在」之內容，應僅係其個人之理解，
      上訴人法定代理人否認有將原合約解除之意，核均與上訴人提出之卷附證物不
      符，故證人翁江源之上述證言內容為無可採，上訴人之否認亦不可取。
    (五)上訴人雖抗辯：系爭工程係因喬銓金屬設計有限公司變更設計圖，致伊無法按
      期施作云云，已據被上訴人及追加被告所一致否認，且證人即喬銓金屬設計有
      限公司之實際負責人戴炯堆證稱：「就中庭的部分，是在九十一年六月份就已
      提出設計圖面給予大圓公司（被上訴人），並由大圓公司提出交給業主審查，
      一直到九十一年九月六日正式簽認，在此期間有關合約的施作、範圍（數量部
      分）、施工方法沒有任何變動，僅材料少部分有修正（如原來指定的都是清玻
      璃，少部分變更為絹印玻璃，就變更玻璃部分的施工沒有任何影響，只是絹印
      玻璃單價比較高），備料沒有問題，其他從頭到尾都沒有修正」等語綦詳（本
      院卷第一０二頁），核與另一證人董澤禮證述：「上開工程經僑銓公司設計的
      原圖與設計後的圖面沒有改變，只是在材質方面由鏡面不銹鋼改為烤漆，價錢
      都一樣，差異不大」云云相符（原審卷第五七頁）。可見：系爭工程合約於簽
      訂後，設計公司縱變更部分清玻璃之材質為絹印玻璃，惟對於變更部分之備料
      及施工並無讓上訴人有無法按期施作之情事，故上訴人此項辯解，殊非可取。
    (六)承上開說明，上訴人與被上訴人於九十一年七月十二日簽訂之系爭工程承攬合
      約，因上訴人於契約之附件估價單上記載之單價及數量均有錯誤，雙方因而於
      同年十一月七日合意解除上開契約，並由上訴人就系爭中庭一、二樓部分及另
      一電影院之工程，均重行提出新估價單，讓被上訴人考慮是否予以承諾，惟被
      上訴人其後對於上訴人所為新的承攬報酬要約並未予以承諾；易言之，上訴人
      與被上訴人於九十一年七月十二日之工程承攬合約，業於同年十一月七日合意
      解除，其後雙方就承攬報酬部分未達於意思表示合致，故未再成立新的承攬契
      約關係。雙方九十一年七月十二日之工程承攬契約關係既已合意解除，而定金
      契約為上開工程承攬合約之從契約，主契約既因合意解除而不存在，則定金契
      約自亦失所依附。是上訴人基於九十一年七月十二日之工程承攬合約，訴請被
      上訴人給付合約總價百分之十計算之定金九十七萬元及法定遲延利息，顯屬無
      據，應予駁回。
  五、上訴人請求被上訴人及追加被告連帶給付系爭工程合約總價百分之十之訂金九
      十七萬元及利息，有無理由？
      上訴人依九十一年七月十二日之工程承攬合約，請求被上訴人給付合約總價百
      分之十計算之定金九十七萬元及法定利息，已非正當，從而上訴人基於公司法
      第十九條規定，請求被上訴人之法定代理人即追加被告負連帶賠償九十七萬元
      及法定利息之責任，亦為無理由，不應准許。
  六、綜上所述，本件上訴人基於其與被上訴人於九十一年七月十二日簽訂之工程承
      攬合約，請求被上訴人給付定金九十七萬元及自原審起訴狀繕本送達翌日起算
      之法定遲延利息，洵非正當，應予駁回。原審為上訴人敗訴之判決及駁回其假
      執行之聲請，並無不合，上訴意旨指摘原判決不當，求予廢棄改判，為無理由
      ，應予駁回。又上訴人於本審中追加甲○○為被告，依公司法第十九條規定訴
      請追加被告與被上訴人負連帶給付九十七萬元及法定利息之責任，亦為無理由
      ，仍應予以駁回。
  七、本件結論已臻明確，則就上訴人之材料究有無進場，即非的論，另兩造其餘攻
      防及舉證核與結論亦不生影響，爰不再一一論述。
丙、據上論結：本件上訴及追加之訴均為無理由，依民事訴訟法第四百四十九條第一
    項、第七十八條，判決如主文。
中　　　華　　　民　　　國　　九十三　　年　　　二　　　月　　十一  　　日
                                    民事第九庭
                                        審判長法  官  李  瓊  蔭
                                              法  官  張      蘭
                                              法  官  林  金  吾
正本係照原本作成。
不得上訴。
中　　　華　　　民　　　國　　九十三　　年　　　二　　　月　　十一  　　日
　　　　　　　　　　　　　　　　　　　　　　　書記官  張  淑  芳
